ACORDAO-COMPLETO-2286839

ACÓRDÃO 1639/2019 ATA 6/2019 - SEGUNDA CÂMARA

VISTOS, relatados e discutidos estes autos de Tomada de Contas Especial instaurada pelo Fundo Nacional de Desenvolvimento da Educação (FNDE) , em desfavor do Sr. Daniel Dantas Wanderley, prefeito municipal de Matureia-PB à época da execução do Convênio 710217/2008, registrado  no Sistema Integrado de Administração Financeira do Governo Federal (Siafi) sob o número 626233 e firmado com o objetivo de "conceder apoio financeiro para o desenvolvimento de ações que visam proporcionar à sociedade a melhoria da infraestrutura da rede física escolar, com a Construção de Escola (s) , conforme estabelece o Programa Nacional de Reestruturação e Aparelhagem da Rede Escolar Pública de Educação Infantil - PROINFÂNCIA";
ACORDAM os Ministros do Tribunal de Contas da União, reunidos em sessão da 2ª Câmara, ante as razões expostas pelo Relator, em:
9.1. rejeitar as alegações de defesa apresentadas pelo Sr. Daniel Dantas Wanderley e, com fundamento nos arts. 1º, inciso I, 16, inciso III, alínea "c", 19 e 23, inciso III, da Lei 8.443, de 16/7/1992, combinado com os arts. 1º, inciso I, 209, inciso III, 210 e 214, inciso III, do Regimento Interno do TCU, julgar irregulares as contas desse responsável, condenando-o ao pagamento da importância de R$ 60.301,94 (sessenta mil trezentos e um reais e noventa e quatro centavos) , atualizada monetariamente e acrescida dos juros de mora desde 11/4/2012 até a data do efetivo recolhimento e fixando-lhe o prazo de 15 (quinze) dias, a contar da notificação deste Acórdão, para que comprove, perante o Tribunal, o recolhimento da referida quantia aos cofres do FNDE, nos termos do art. 23, inciso III, alínea "a", da Lei Orgânica deste Tribunal de Contas, combinado com o art. 214, inciso III, alínea "a", de seu Regimento Interno;
9.2. com respaldo no art. 57 da Lei 8.443/1992, combinado com o art. 267 do Regimento Interno desta Corte, aplicar ao Sr. Daniel Dantas Wanderley multa no valor de R$ 12.000,00 (doze mil reais) , com a fixação do prazo de 15 (quinze) dias, a contar da notificação, para que comprove, perante o Tribunal (art. 214, inciso III, alínea "a", do Regimento Interno-TCU) , o recolhimento da dívida aos cofres do Tesouro Nacional, atualizada monetariamente desde a data deste Acórdão até a do efetivo recolhimento, se for paga após o vencimento, na forma da legislação em vigor;
9.3. autorizar, desde logo, nos termos dos arts. 26 e 28, inciso II, da Lei 8.443/1992:
9.3.1. o pagamento das dívidas em até 36 (trinta e seis) parcelas mensais e consecutivas, se solicitado pelo responsável e se o processo não tiver sido remetido para cobrança judicial, fixando-se o vencimento da primeira em 15 (quinze) dias, a contar do recebimento da notificação, e o das demais a cada 30 (trinta) dias, devendo incidir sobre cada uma delas os encargos legais devidos, na forma prevista na legislação em vigor, sem prejuízo ao vencimento antecipado do saldo devedor em caso de não comprovação do recolhimento de qualquer parcela, conforme prevê o art. 217, § 2º, do Regimento Interno deste Tribunal;
9.3.2. a cobrança judicial das dívidas, caso não atendida a notificação;
9.4. dar ciência deste Acórdão:
9.4.1. ao responsável em epígrafe e ao FNDE;
9.4.2. ao Município de Matureia/PB e ao Tribunal de Contas do Estado da Paraíba, para que adotem as medidas que entenderem cabíveis em relação ao prejuízo de R$ 3.213,90 incidente sobre a contrapartida municipal do Convênio 710217/2008;
9.4.3. à Procuradoria da República no Estado da Paraíba, nos termos do art. 16, § 3º, da Lei 8.443/1992 e do art. 209, § 7º, do Regimento Interno-TCU, para adoção das medidas que entender cabíveis;
9.5. arquivar os presentes autos, com base no art. 169, inciso III, do Regimento Interno/TCU.

Tomada de Contas Especial referente Convênio n. 710217/2008 (Siafi n. 626233) firmado entre o FNDE e a Prefeitura Municipal de Maturéia - PB, tendo por objeto conceder apoio financeiro para o desenvolvimento de ações que visam proporcionar à sociedade a melhoria da infraestrutura da rede física escolar

Segunda Câmara

Município de Matureia-PB.

3. Interessados/Responsáveis:
3.1. Interessado: Fundo Nacional de Desenvolvimento da Educação (FNDE).
3.2. Responsável: Daniel Dantas Wanderley (CPF XXX.131.444-XX).

13.1. Ministros presentes: Ana Arraes (Presidente), Augusto Nardes, Aroldo Cedraz (Relator) e Raimundo Carreiro.
13.2. Ministros-Substitutos presentes: Marcos Bemquerer Costa e André Luís de Carvalho.

ACORDAO-COMPLETO-2404248

Acórdão 4487/2020 - Segunda Câmara

AROLDO CEDRAZ

Inicio este Relatório transcrevendo, com alguns ajustes de forma e fundamentado no inciso I do § 3º do art. 1º da Lei 8.443, de 16/7/1992, parte da instrução elaborada no âmbito da Secretaria do TCU no Estado do Rio Grande do Sul (SEC-RS) e autuada como peça 61:
"INTRODUÇÃO
1. Cuidam os autos de tomada de contas especial instaurada pelo Fundo Nacional de Desenvolvimento da Educação - FNDE, em desfavor do Sr. Daniel Dantas Wanderley, Ex-Prefeito Municipal de Matureia/PB (gestões 2009-2012 e 2013-2016) , em razão da não comprovação da boa e regular aplicação dos recursos repassados por força do convênio nº 710217/2008 (SIAFI 626233) , celebrado em 24/6/2008 entre o FNDE e o município (peça 2, p.172-192) . 
2. O ajuste tinha por objeto, segundo a cláusula primeira, 'conceder apoio financeiro para o desenvolvimento de ações que visam proporcionar à sociedade a melhoria da infraestrutura da rede física escolar, com a Construção de Escola (s) , conforme estabelece o Programa Nacional de Reestruturação e Aparelhagem da Rede Escolar Pública de Educação Infantil - PROINFÂNCIA'.
HISTÓRICO
3. De acordo com a cláusula quinta do convênio, foram previstos inicialmente R$ 707.070,71 para a execução do objeto, dos quais R$ 700.000,00 eram recursos do FNDE e R$ 7.070,71 a contrapartida. À peça 3, p.187-191, consta termo aditivo estabelecendo, a partir de 9/11/2010, R$ 960.594,08 para a execução do objeto, sendo R$ 950.000,00 oriundos do FNDE e R$ 10.594,08 a contrapartida. À peça 6, p. 334, consta o repasse dos recursos federais consoante a Ordem Bancária nº 20090B701040 de 24/6/2009, no valor de R$ 700.000,00, além da Ordem Bancária nº 20100B705794 de 30/12/2010, no valor de R$ 250.000,00, creditadas em 26/6/2009 e 4/1/2011, respectivamente. 
4. A cláusula quarta definiu a vigência do ajuste em 540 (quinhentos e quarenta) dias, prevendo a cláusula décima-quinta a prestação de contas após 30 (trinta) dias do fim da vigência ou do último pagamento efetuado, se este ocorresse em data anterior. À peça 3, p.22-26, 76-78, 229-231, 321-323, 353-355, 393-395 e peça 4, p.42-44, constam termos aditivos prorrogando a vigência, estabelecendo o prazo final em 2/6/2012. 
5. Consoante peça 3, p.235-289, verifica-se que o convênio foi fiscalizado pelo TCU em 2010 (TC Processo 009.425/2010-1) , constatando-se em Relatório de Auditoria 'o superfaturamento (pagamento pela execução de serviços com qualidade deficiente, em quantidade inferior ao previsto e/ou serviço não executado) '. Segundo o Relatório, na análise da 3ª medição referente à construção da creche mediante o contrato nº 1/00111/2009 (Tomada de Preços nº 005/2009, cheque nº 850009 de 26/02/2010 e Nota Fiscal nº 00034 de R$ 211.786,42) , houve pagamento antecipado de serviços não executados no valor de R$ 69.795,93. 
6. O processo no TCU resultou no Acórdão 6614/2010-TCU-Segunda Câmara, de 16/11/2010, o qual determinou ao FNDE implementar, no prazo de 60 (sessenta) dias, medidas corretivas para sanar as irregularidades, com glosa dos débitos apurados, instaurando, se for o caso, tomada de contas especial. A decisão exigiu, ainda, planilha comparativa final de custos dos serviços efetivamente executados (situação inicial x situação final) , informando o destino dado à diferença dos valores, cobrando a devolução dos recursos não aplicados ou aplicados indevidamente. O Acórdão obrigou, ainda, ao FNDE, vistoria final para recebimento definitivo da creche e verificação de seu efetivo funcionamento, como condição para aprovação da prestação de contas.
7. Em cumprimento à decisão do Tribunal, consoante registro no Sistema Integrado de Monitoramento, Execução e Controle do Ministério da Educação (SIMEC) à peça 4, p. 216-224, o Fundo emitiu Parecer Técnico de Execução Física de Objeto Financiado (Pactuado ou Conveniado) - Infraestrutura, datado de 9/5/2013 (peça 4, p.200-214) , apontando a glosa de R$ 70.417,86, referente a serviços não executados ou executados em desconformidade com o Plano de Trabalho. Na sequência, emitiu a Informação nº 205/2013 de 2/7/2013 (peça 4, p.238-242) , sugerindo notificar o responsável para providências ou recolhimento dos recursos. A medida foi levada a efeito consoante o Ofício nº 482/2013 de 11/7/2013 (peça 4, p.258) . 
8. Em resposta, o Ex-Prefeito questionou a possibilidade de inclusão de fotografias no SIMEC, a fim de comprovar a regularização da obra. Em 20/11/2013, o Fundo informou não ser possível atender à solicitação, tendo em vista que o módulo de monitoramento de obras fica indisponível para inserção de dados após o término do prazo de execução dos convênios. Em 6/12/2013, foi liberada, via SIGPC - Sistema de Gestão de Prestação de Contas, a função para envio online da prestação de contas, sendo o convenente informado por meio do Oficio nº 1813/2013 de 6/12/2013 (peça 5, p.34) . Diante da inércia do responsável, todavia, o Fundo emitiu a Informação nº 79/2014 de 6/2/2014 (peça 5, p.42-46) , solicitando a adoção de providências ou a devolução dos recursos. Intempestivamente, em 4/2/2014, a Prefeitura Municipal apresentou a prestação de contas por meio do SIGPC, sendo elaborada pelo Fundo a Informação nº 123/2014 de 24/2/2014 (peça 5, p.74-92) , apontando o seguinte: 
'6.12.1 no Demonstrativo de Receita e Despesa, o convenente afirmou ter efetuado gastos que perfazem o total de R$ 1.000.594,08. Entretanto, ao analisar os extratos bancários da conta corrente, bem como os dados constantes no SIGEF - Sistema Integrado de Gestão Financeira, nota-se que a movimentação bancária aponta um dispêndio de apenas R$ 945.292,80, totalizando uma diferença entre o valor declarado e o comprovado de R$ 55.301,28. 
6.12.2 não foi possível identificar, nos extratos bancários, o aporte do valor pactuado na Cláusula Quinta do Termo de Convênio a título de contrapartida, a saber, R$ 10.594,08. Aqui cabe salientar que, no SIGPC, o convenente afirma ter aportado R$ 50.594,08 em recursos próprios, sem que houvesse entrada deste montante na conta corrente do convênio ou qualquer tipo de comprovação de utilização dos recursos diversa desta.
6.1.12.3 o convenente não providenciou a devolução dos recursos impugnados pela área. 
6.1.12.4 a devolução de parte do saldo, a saber, R$ 26.904,01, se deu no dia 12/11/2013, portanto, intempestivamente, e foi devidamente confirmada junto ao SIAFI com registro sob o nº 2013RA031821. Ainda perfaz um débito remanescente referente ao saldo não recolhido totalizando R$ 7.763,48.'
9. Posteriormente, em 19/5/2014, foi expedida pelo FNDE a Informação nº 240/2014 (peça 6, p.31-39) , com nova análise financeira, conforme a seguir: 
'6.3.1. Considerando ainda o final da vigência (31/08/2012) , o saldo do convênio de R$ 13.495,34 deveria ter sido recolhido, atualizado, até o dia 30/09/2010 (sic) , ou seja, até 30 dias contados a partir do fim da vigência. No entanto, este foi recolhido a maior, no valor de R$ 26.904,01, em 12/11/2013 -- contrariando o disposto no Art. 57, parágrafo único da Portaria Interministerial nº 127/2008 - MPOG/MF/MCT e a Cláusula Terceira, inciso II, alínea 'u' do Termo de Convênio. O respectivo valor foi validado no SIAFI com registro sob o nº 2013RA031821. Todavia, tal fato gerou um crédito no valor de R$ 12.176,64, conforme espelho de débito anexo nos autos; 
6.3.2. Não foi possível identificar, nos extratos bancários, o aporte do valor pactuado na Cláusula Quinta do Termo de Convênio a título de contrapartida, a saber, RS 10.594,08. Aqui cabe salientar que, no SIGPC, o convenente afirma ter aportado R$ 50.594,08 em recursos próprios, sem que houvesse entrada deste montante na conta corrente do convênio ou qualquer tipo de comprovação de utilização de recursos próprios. Nesse sentido, o crédito do subitem anterior (R$ 12.176,64) foi utilizado para abater o presente débito, restando ainda um débito no valor de R$ 1.804,11, conforme espelho de débito; 
6.3.3. No Demonstrativo de Receita e Despesa, o convenente afirmou ter efetuado gastos que perfazem o total de R$ 1.000.594,08. Entretanto, ao analisar os extratos bancários da conta corrente, bem como os dados constantes no SIGEF - Sistema Integrado de Gestão Financeira nota-se que a movimentação bancária aponta um dispêndio de apenas R$ 941.415,84, totalizando uma diferença entre o valor declarado e o comprovado de R$ 35.488,17; 
6.3.4. O convenente não providenciou a devolução dos recursos impugnados pela área técnica, no valor de R$ 70.417,86.'
10. Em 26/05/2014, o Fundo expediu o Ofício nº 524/2014 (peça 6, p.43-47) , comunicando ao responsável irregularidades na execução do convênio, solicitando providências ou devolução dos recursos. À peça 6, p.49-51, consta que o ex-gestor, mediante o Ofício nº 51/2014 de 6/6/2014, enviou nova documentação, analisada pelo FNDE consoante o Parecer nº 151/2014 de 3/7/2014 (peça 6, p.294-304) , nos seguintes termos: 
'6.13. Em resposta, o responsável enviou o Oficio nº 51/2014, de 06/06/2014, encaminhando cópias dos extratos bancários da conta corrente específica do convênio, notas de empenho, recibos e notas fiscais que comprovam o aporte de R$ 50.594,08 como contrapartida na execução do convênio, bem como comprovam a despesa total no montante de R$ 1.000.594,08, conforme informado pelo convenente anteriormente, sanando as irregularidades mencionadas. 
6.14. A documentação enviada permitiu ainda auferir o real valor do saldo remanescente do convênio, a saber: R$ 26.904,01. Este valor foi recolhido pelo convenente em 12/11/2013, fora do prazo estabelecido pelo art. 21, § 6º da Instrução Normativa nº 01/97 - STN , já que o final da vigência do convênio ocorreu em 31/08/2012, gerando prejuízo ao erário no valor principal de R$ 2.456,16.
6.15. Em relação à impugnação da área técnica, no valor de R$ 70.417,86, o convenente apenas afirmou que 'os serviços foram executados em sua totalidade e em conformidade com o plano de trabalho', contudo, não recolheu o valor solicitado, bem como não apresentou documentação com a finalidade de sanar esta irregularidade.'
11. Prosseguindo, o FNDE expediu o Ofício nº 776/2014 (peça 6, p.306-310) , notificando novamente o Sr. Daniel Dantas Wanderley com relação às irregularidades, permanecendo o mesmo silente. Concluiu, ao final, por débito relativo à execução física em desconformidade com o Plano de Trabalho, conforme apurado no Parecer Técnico de 9/5/2013 (peça 4, p.210-214) e SIMEC (peça 216-224) , além de débito referente ao recolhimento em atraso do saldo remanescente do convênio, consoante apurado no Parecer nº 151/2014 do FNDE, datado de 3/7/2014 (peça 6, p.294-304) . 
12. À peça 6, p.334-350, consta Relatório de Tomada de Contas Especial elaborado sob o nº 244, datado de 10/10/2014. No documento, o Tomador de Contas informou as providências adotadas, segundo preceitua a IN TCU nº 71/2012. Mais à frente, avista-se Parecer de TCE sob o nº 261, de 29/10/2014 (peça 6, p.356) , confirmando as irregularidades. Na sequência, à peça 6, p.376-381, constam, pela ordem, Relatório, Certificado de Auditoria e Parecer do Dirigente de Controle Interno (CGU) sob o nº 791/2015, datados de 10/4, 20/4 e 20/4/2015, opinando pela irregularidade das contas. À peça 6, p.382, verifica-se Pronunciamento Ministerial em 29/6/2015, atestando o Ministro da Educação conhecimento das conclusões e opinião pela irregularidade das contas. 
13. Apensado aos autos, avista-se o TC Processo 022.951/2010-5, que trata de auditoria realizada pelo TCU no município de Matureia/PB em 2010, com apuração de infração à norma legal e proposta de aplicação de multa. Segundo o voto do Ministro Relator Ubiratan Aguiar, o qual ensejou o Acórdão 1357/2011-TCU-Plenário de 25/5/2011, 'se aplicarmos a multa nesta oportunidade, já haverá um juízo de valor sobre fatos que ainda estão em apuração no FNDE, em razão das determinações encaminhadas pelo então relator do feito ao Fundo Nacional de Desenvolvimento da Educação, nos termos do Acórdão 6614/2010-TCU-Segunda Câmara, proferido no TC-Processo 009.425/2010-1. Note-se que, se o órgão repassador apurar débito, a pena a ser imposta aos responsáveis se agrava. Ao tempo em que, se o FNDE constatar a execução da obra, apesar do pagamento antecipado, a irregularidade constatada configurar-se-ia apenas como ressalva às contas. Assim, deixo de acolher, neste momento as propostas da Secex/PB, por entender que a matéria ainda continua em apuração'. 
EXAME TÉCNICO
14. Os autos foram instruídos preliminarmente pela Unidade Técnica em 11/8/2016 (peça 7) , com proposta de citação solidária do Sr. Daniel Dantas Wanderley, Ex-Prefeito Municipal de Matureia/PB, e da empresa contratada, R & V Construções Ltda., considerando serviços não executados ou executados em desconformidade com o pactuado no Plano de Trabalho. Na mesma instrução, foi proposta a citação individual do Sr. Daniel Dantas Wanderley, Ex-Prefeito Municipal, considerando recolhimento em atraso do saldo remanescente do convênio e diferença no valor devido.
15. Às peças 8 e 9, constam despachos em conformidade do Diretor e Secretário da SECEX/RS, sendo providenciadas as citações, nos termos da competência delegada pelo Exmo. Sr. Ministro-Relator Raimundo Carreiro. Às peças 12-22 e 48-49 constam os Ofícios nº 1709 e 1708 de 16/9/2016, Ofício nº 1825 de 24/10/2016, Ofício nº 2078 de 5/12/2016, além dos Ofícios nº 0139 e 0138 de 7/3/2017 e respectivos Avisos de Recebimento (AR) . 
16. Em relação às alegações de defesa, constam às peças 24-45 documentos encaminhados pelo Ex-Prefeito Daniel Dantas Wanderley, não havendo sucesso na comunicação à contratada R & V Construções Ltda. À peça 52, há informação de que foram feitas quatro tentativas de citação à empresa e seus sócios, tanto pela via postal como por e-mail, todas sem sucesso, culminando a citação por edital publicado em 9/5/2017 (peças 58 e 59) . A seguir, passa-se a síntese das alegações de defesa apresentadas e respectiva análise.
Alegações de defesa apresentadas pelo Sr. Daniel Dantas Wanderley, Ex-Prefeito Municipal de Matureia/PB
17. Quanto à responsabilidade individual por recolhimento em atraso do saldo remanescente do convênio, o ex-gestor informou que os créditos oriundos do FNDE foram aplicados em poupança, tratando-se o débito calculado pela SECEX/RS de diferença gerada por juros e correções, tendo sido o valor ressarcido na totalidade. Mediante extratos apresentados referentes aos anos de 2009 a 2013 e comprovante de devolução, o ex-gestor afirmou não existir prejuízo ao erário ou transgressão ao art. 57, parágrafo único, da Portaria Interministerial nº 127/2008, que trata da devolução de recursos. 
18. Com relação à responsabilidade solidária pela não execução ou execução diversa do conveniado, alegou a parte que não faz sentido, porquanto o objeto do convênio foi efetiva e integralmente executado, a contrapartida realizada e a obra entregue à comunidade, funcionando regularmente. Em suas ponderações, quanto ao exame técnico da SECEX/RS, de que não providenciou a devolução dos recursos impugnados, bem como não apresentou documentação com a finalidade de sanar as irregularidades, limitou-se a afirmar que os serviços foram executados em sua totalidade e em conformidade com o Plano de Trabalho. 
19. Segundo o responsável, não há razão para a devolução de recursos no valor histórico de R$ 70.417,86, porquanto estes recursos foram efetivamente utilizados na construção da escola, não se podendo desconsiderar todo o esforço empreendido para adequar a obra aos padrões de qualidade exigidos. Apontou o Ex-Prefeito que uma vez detectados problemas na execução, estes foram imediatamente sanados, como foi reconhecido pela auditoria, sendo feitos reparos e ajustes necessários, inclusive, nos finais de semana. 
20. Prosseguindo, alegou o responsável que o próprio FNDE reconheceu que a Prefeitura apresentou a prestação de contas por meio do SIGPC, tendo o município solicitado inclusão de fotografias, demonstrando que a obra foi realizada segundo os padrões estabelecidos, servindo à população. Argumentou o ex-gestor que inúmeras irregularidades ou ausências atestadas na fiscalização foram, na verdade, pequenos problemas de execução corrigidos a tempo, não se constituindo em serviços não executados ou executados em desconformidade com o pactuado no Plano de Trabalho. Citou a parte que os recursos que não passaram especificamente pela conta do convênio, cuja aplicação é incontestável, foram efetivamente aplicados na obra, não podendo compor a glosa. Por último, ponderou que não se pode julgar a execução por mera irregularidade bancária, requerendo o afastamento das ocorrências.
Análise das alegações de defesa
21. Na instrução à peça 7, a Unidade Técnica apurou, inicialmente, a irregular execução do objeto do convênio, considerando Parecer Técnico do FNDE datado de 9/5/2013 (peça 4, p.210-214) elaborado com base em informações do SIMEC de 2012, por serviços não executados ou executados em desconformidade com o Plano de Trabalho. Saliente-se, a despeito, o relatado pelo Engenheiro Jorge Luiz de Olmeira Carvalho, após a 1ª vistoria técnica realizada em julho de 2012 (peça 4, p.216-224) , dando conta de alterações e supressões de itens da obra, resultando na execução física parcial.
22. Em novembro de 2013, conforme se avista à peça 4, p.292-312, considerando determinação do TCU exarada no Acórdão 6614/2010-TCU-Segunda Câmara, o FNDE realizou mais uma vistoria na obra, sendo novamente inseridos dados no SIMEC. As informações colhidas foram praticamente as mesmas, ou seja, alterações no projeto original, com acréscimo de alguns itens e supressão de outros, configurando a não execução ou realização de serviços, em desconformidade ao Plano de Trabalho. À peça 5, p.22-29 encontra-se Parecer Técnico do FNDE de 26/11/2013, que concluiu pela execução parcial do convênio, prejuízo ao erário e necessidade de ressarcimento. 
23. Consta, entretanto, que no primeiro Parecer do Fundo, elaborado em maio de 2013, foi quantificado um dano ao erário de R$ 70.417,86, a partir das informações do SIMEC registradas em 2012, sendo notificado o responsável na TCE com vistas a tomar providências ou devolver os recursos. No Parecer datado de novembro de 2013, todavia, o prejuízo calculado pelo Fundo, com base em vistoria realizada no mês, foi de R$ 80.402,75, não sendo, contudo, atualizado o débito, de modo a exigir do responsável a nova quantia, permanecendo a quantificação do débito na TCE pelo valor anterior. Ressalte-se que o acréscimo de itens não executados na obra, em desacordo com o Plano de Trabalho, e a supressão de outros, resultou na alteração do valor que deveria ser ressarcido, devendo o FNDE, à época, ter alterado o débito a ser exigido. 
24. Uma vez não realizado o procedimento, sendo encaminhados os autos à CGU e, posteriormente, ao TCU, foi citado o Ex-Prefeito, diante das ocorrências, pelo valor de R$ 70.417,86. Em resposta, verifica-se que o ex-gestor limitou-se a contestar as ocorrências, argumentando que os recursos foram regularmente utilizados. Observe-se que o contraditório afirma terem sidos sanados os problemas, adequando-se a obra aos padrões de qualidade, estando de acordo com o Plano de Trabalho. Acompanhando a peça de defesa, constam documentos enviados como planilhas de medição, comprovantes de pagamento, cópias de notas de empenho, extratos bancários e cheques. Os referidos documentos, por sua vez, comprovam a existência de uma execução financeira a maior, de modo a finalizar a obra, ou seja, os valores incorridos na escola extrapolam o valor previsto no convênio, com aumento da contrapartida em R$ 40 mil. 
25. Neste caso, diante das constatações e considerações do Ex-Prefeito quanto à regularidade na execução do ajuste, por certo, se requer na TCE um cálculo mais aprimorado dos valores pagos à contratada, com vistas a verificar a fidedignidade das afirmações, uma vez que, por trás da constatação da execução financeira a maior, com emprego de mais recursos de contrapartida (mais R$ 40 mil em recursos municipais, além do previsto) , está a situação apurada ainda em 2013, identificando-se itens não executados ou executados em desconformidade com o Plano de Trabalho. 
26. Por ora, conciliando-se os extratos bancários apresentados à peça 24 com as informações do Parecer Financeiro nº 151/2014 à peça 6, p.294-302, conclui-se que os recursos postos à disposição da municipalidade para a obra foram R$ 950.000,00 oriundos do FNDE, R$ 26.904,01 de rendimentos financeiros e R$ 50.594,08 da Prefeitura Municipal (contrapartida a maior de R$ 40 mil em relação ao previsto) . Se considerarmos que o valor de R$ 26.904,01 em rendimentos foi devolvido ao FNDE, conforme apurado pela Unidade Técnica, conclui-se que a obra foi custeada apenas com recursos do FNDE (R$ 950.000,00) e Prefeitura (R$ 50.594,08) , perfazendo o total de R$ 1.000.594,08. 
27. Nos autos, entretanto, consta informação de que a empresa R & V Construções Ltda. foi contratada pelo valor de R$ 1.055.170,13 (peça 3, p.369) . Deste modo, deveria mesmo existir um maior aporte de recursos na obra, sob o risco de não se pagar integralmente a contratada. Observe-se que os recursos do convênio, inicialmente, somavam R$ 960.594,08 (R$ 950.000,00 do FNDE e R$ 10.594,08 da Prefeitura) . Mesmo com os rendimentos financeiros auferidos, jamais os valores disponíveis no convênio alcançariam o contrato de R$ 1.055.170,13, sendo necessário um aporte adicional de recursos, sob o risco de inexecução ou não finalização da obra. De fato, este aporte na verba ocorreu, com emprego de R$ 40 mil adicionais pela Prefeitura, ainda assim, verifica-se que o total de R$ 1.000.594,08 não chegou ao valor do contrato. 
28. Por outro lado, em se tratando da execução física, a 1ª Diretoria Técnica colheu informações referentes à situação da escola, verificando na internet a entrega da obra à comunidade ainda no exercício de 2012. O site http://www.matureia.pb.gov.br/app/inaugurada-ha-1-ano-creche-municipal-de-matureia-gera-empregos-para-a-populacao/, registrou que em julho de 2012, foi inaugurado o novo prédio da Creche Santa Cecília em Matureia/PB, considerada uma instituição com estrutura modelo para a região, sendo que à época, 264 crianças com faixa-etária de 0 a 6 anos estavam matriculadas. De acordo com o site, o amplo e moderno espaço possibilitou a geração de mais empregos para os cidadãos, sendo que 42 pessoas trabalham no local. Já no endereço virtual http://jabrenews.blogspot.com.br/2017/06/prefeitura-de-matureia-realiza-reparos.html constam notícias relacionadas à melhoria da qualidade do ensino no município, com a realização de reparos nos espaços da Creche Municipal Santa Cecília, com o objetivo de dispor um ambiente de bem estar onde facilite o desenvolvimento da aprendizagem dos alunos e o trabalho da equipe educacional da creche. 
29. Segundo o blog, o parquinho foi restaurado e ampliado, houve a reparação na rede elétrica, em banheiros, torneiras, pias e em todos os ventiladores da creche e, ainda, dois aparelhos de ar condicionado foram instalados. As cerâmicas deterioradas também foram reparadas, sendo realizada, ainda, a pintura interna e externa, o preenchimento do telhado, além da limpeza da caixa d'água, e a dedetização do prédio. A Creche também ganhou um jardim interno com grama sintética, organização e decoração de um espaço para sala multifuncional, equipada com materiais pedagógicos, livros, TV, DVD Player, brinquedos, jogos, fantasias entre outros materiais, sendo adquirida também uma janela de vidro para recepção, uma TV de 42 polegadas, e um túnel de pneus coloridos para atividades e brincadeiras. 
30. Em que pesem as recentes melhorias não fazerem parte do convênio, depreende-se que, em termos de execução física, logrou o ajuste a conclusão do objeto, em que pesem as imperfeições apontadas, podendo-se constatar que estão sendo investidos novos recursos na escola, cumprindo-se os objetivos do convênio. De fato, se bem observado, a não execução ou execução de itens em desconformidade com o Plano de Trabalho em 2013, relatada pelo FNDE, não impediu a entrega da escola à comunidade, havendo relatos de satisfação nos sites consultados, com a oferta do bem público. Comprova-se, desta forma, por outros meios, que a municipalidade, embora não tenha cumprido o convênio a rigor, nos termos acordados no Plano de Trabalho, ainda assim, com recursos adicionais, concluiu o objeto, propiciando à população o usufruto do bem. Não é demais lembrar que o contrato celebrado com a empresa R & V Construções Ltda., no valor de R$ 1.055.170,13, era superior ao valor inicial do convênio de R$ 960.594,08. 
31. Diante do exposto, avaliando-se objetivamente o propósito do ajuste, que era 'conceder apoio financeiro para o desenvolvimento de ações que visam proporcionar à sociedade a melhoria da infraestrutura da rede física escolar, com a Construção de Escola (s) , conforme estabelece o Programa Nacional de Reestruturação e Aparelhagem da Rede Escolar Pública de Educação Infantil - PROINFÂNCIA' entende-se que, mesmo que caracterizada a inexecução ou execução de itens, em determinado momento, em desconformidade ao Plano de Trabalho, a Prefeitura recuperou a obra, concluindo o objeto, sendo observada, em última análise, a melhoria da rede física escolar.
32. Deve-se levar em conta, ainda, que os valores adicionais realizados pela Prefeitura, concernentes à 8ª, 9ª e 10ª medição de obra, findando na contribuição municipal de R$ 50.594,08, contribuíram para as correções, com finalização do objeto e entrega da escola infantil à comunidade, como asseverou o Ex-Prefeito, solicitando, inclusive, a realização de nova inspeção (não realizada) . Em última análise, ainda, conjuga-se da tese de que não se pode exigir a devolução de recursos municipais, quando o aporte adicional de verba ocorreu justamente para viabilizar a obra e cumprir o objeto. Se bem observado, os valores adicionais pagos à contratada, consoante as últimas medições de obra, correspondem, em sua maioria, à execução de itens considerados não executados pelo FNDE. Aliado aos fatos, consta nos autos a devolução de saldo do convênio no montante de R$ 26.904,01, o que demonstra boa-fé do ex-gestor, quando chamado a ressarcir valores devidos. 
33. Deste modo, em termos de situação encontrada, esta Unidade Técnica conclui a análise, desconstituindo a responsabilidade do ex-gestor quanto à exigência do débito quantificado na TCE, sugerindo considerar irregulares as contas do Ex-Prefeito pela não comprovação da boa e regular aplicação dos recursos, diante do descumprimento à norma regulamentar, consubstanciada no Termo de Convênio, cláusula terceira, item II, alíneas 'o' e 'dd', que previa a obrigação da convenente em assegurar a plena execução do objeto do convênio, em conformidade com o Plano de Trabalho aprovado e com as normas e procedimentos aplicáveis. Nestes termos, propugna-se pela aplicação de multa, nos termos do art. 58, inciso I, da Lei 8.443/92. 
34. Quanto à responsabilidade da empresa R & V Construções Ltda., propõe-se sua exclusão, visto que não é responsável pela execução do convênio, considerando o fato, ainda, de não ter recebido a totalidade dos recursos previstos no contrato. Em relação ao débito individual do Ex-Prefeito de pouco mais de R$ 2 mil, por divergência na data de devolução, conjuga-se entendimento de que pode ser desconsiderado, considerando a contrapartida a maior e a entrega do bem público à população. 
35. O objeto no qual foram identificadas as irregularidades foi o convênio nº 710217/2008 (SIAFI 626233) , celebrado pelo município de Matureia/PB com o FNDE em 24/6/2008 (peça 2, p.172-192) . Na cláusula primeira do Termo de Convênio, havia previsão da construção de uma escola, conforme estabelece o Programa Nacional de Reestruturação e Aparelhagem da Rede Escolar Pública de Educação Infantil - Proinfância.
36. Em relação aos critérios (referenciais) para aferir a boa gestão, cite-se que o ajuste previa na cláusula terceira, item II, alíneas 'o' e 'dd', a obrigação da convenente em assegurar a plena execução do objeto do convênio, em conformidade com o Plano de Trabalho aprovado e com as normas e procedimentos aplicáveis, além de restituir o valor transferido, atualizado monetariamente desde a data do recebimento, acrescido de juros legais na forma da legislação aplicável aos débitos para com a Fazenda Nacional, quando não for executado o objeto. 
37. Quanto às evidências, observa-se que os Pareceres Técnicos exarados pelo FNDE em 9/5/2013 e 26/11/2013 (peça 4, p.200-214 e peça 5, p.22-29) , além das informações extraídas do SIMEC (peça 4, p.216-224) , identificaram serviços não executados ou executados em desconformidade com o pactuado no Plano de Trabalho, com a descrição, quantidade, custo unitário e valor individual. Por outra via, o recolhimento em atraso do saldo remanescente do convênio foi apurado no Parecer nº 151/2014 do FNDE, datado de 3/7/2014 (peça 6, p.294-304) , adotando a Unidade Técnica os documentos como fonte de informação, para fins de evidências das irregularidades. 
38. Em se tratando do desfecho sucinto acerca das constatações, conclui-se por irregularidades na execução do ajuste, devendo ser responsabilizado o Sr. Daniel Dantas Wanderley, Ex-Prefeito Municipal, por infração à norma regulamentar (Termo de Convênio, cláusula terceira, item II, alíneas 'o' e 'dd') , com aplicação da multa prevista no art.58, inciso I, da Lei 8.443/92, visto que competia ao ex-gestor a execução (gestão 2009 a 2012 e 2013 a 2016) . No caso, a empresa contratada deve ser excluída da demanda, visto que não pode ser responsabilizada pela execução do convênio, não se verificando elementos que suscitem a responsabilidade.
39. Com relação aos processos TC-Processo 009.425/2010-1 e TC Processo 022.951/2010-5, os quais trataram da execução do convênio, o segundo apensado aos autos, observa-se que a auditoria do TCU encontrou irregularidades em 2010 na 3ª medição dos serviços realizados, quando a obra ainda estava em andamento, apurando-se pagamento antecipado de serviços não executados no valor de R$ 69.795,93, o que motivou, inicialmente, proposta de aplicação de multa. Todavia, a proposta não foi levada a efeito no TC Processo 022.951/2010-5, porque os fatos ainda estavam em apuração no âmbito do FNDE, não se vislumbrando, nestes autos, hipótese de aplicação da multa face à execução do objeto. 
40. Considerando, pois, a comprovação da efetiva execução das ações planejadas e o atingimento dos objetivos, em se tratando de convênios, manifesta-se esta Unidade Técnica pelo acatamento parcial das alegações de defesa do responsável, Sr. Daniel Dantas Wanderley, Ex-Prefeito Municipal de Matureia/PB, em relação aos valores exigidos, com rejeição dos demais argumentos de defesa, considerando a constatação de serviços não executados ou executados em desconformidade com o Plano de Trabalho, configurando infração à norma regulamentar (Termo de Convênio, cláusula terceira, item II, alíneas 'o' e 'dd') . Nestes termos, propõe-se o julgamento pela irregularidade das contas, em relação ao Ex-Prefeito, com a aplicação da multa prevista no art.58, inciso I, da Lei 8.443/92, com exclusão da responsabilidade da contratada R & V Construções Ltda."
2.	Com base nessa análise, o auditor federal de controle externo (AFCE) encarregado de instruir o feito no âmbito da SEC-RS propõe ao TCU que acolha apenas em parte as alegações de defesa apresentadas pelo Sr. Daniel Dantas Wanderley, julgue irregulares as contas desse ex-prefeito e lhe aplique a multa prevista no art. 58, inciso I, da Lei 8.443/1992, excluindo da presente relação processual a empresa R & V Construções Ltda., a despeito de sua revelia.
3.	Essa proposta de encaminhamento contou com a anuência do diretor da 1ª divisão técnica da SEC-RS (peça 62) , que oficiou nos autos por delegação de competência do secretário daquela unidade regional (Portaria Secex-RS 4, de 9 de maio de 2017; BTCU 17, de 15/5/2017) .
4.	O Ministério Público/TCU, por sua vez, representado nestes autos pelo Procurador Rodrigo Medeiros de Lima, divergiu da unidade instrutiva pelos fundamentos lançados no parecer de peça 63, que segue colacionado abaixo com os usuais ajustes de forma:
"Trata-se de Tomada de Contas Especial (TCE) instaurada pelo Fundo Nacional de Desenvolvimento da Educação (FNDE) em razão de irregularidades na aplicação de recursos repassados ao município de Matureia/PB por força do Convênio 710217/2008, no valor de R$ 950.000,00, que tinha por objeto a construção de escola no âmbito do programa Proinfância. Previu-se contrapartida de R$ 10.594,08, mas o município aportou R$ 50.594,08 (peça 6, p. 296) , perfazendo o valor global de R$ 1.000.594,08.
2. Promoveram-se citações do então prefeito, Sr. Daniel Dantas Wanderley, em solidariedade com a empresa contratada R&V Construções Ltda. (peças 22 e 58) , por débito estimado em R$ 70.417,86, em razão de serviços não executados ou executados em desacordo com o plano de trabalho, consoante parecer técnico do FNDE (peça 4, p. 212) . O ex-prefeito foi ainda citado pelo valor de R$ 2.404,46 ante o recolhimento em atraso do saldo do convênio.
3. No exame de mérito, a unidade técnica manifestou-se pelo afastamento dos débitos aventados e pela exclusão da responsabilidade da empresa contratada. Não obstante, propôs julgar irregulares as contas do ex-prefeito, aplicando-lhe a multa do art. 58, inciso I, da Lei 8.443/1992, pelo descumprimento da cláusula do convênio que prevê a obrigação de assegurar a plena execução do objeto, em conformidade com o plano de trabalho aprovado.
4. Em síntese, argumentou o auditor instrutor que, embora tenham sido identificadas desconformidades na execução da obra, caracterizando infração à cláusula mencionada, a creche fora entregue e o objetivo do convênio alcançado, sendo que notícias obtidas na internet davam conta de melhorias realizadas posteriormente na obra, circunstâncias que, aliadas ao aporte de contrapartida municipal superior à prevista (R$ 50. 594,08, em vez de R$ 10.594,08) , se prestariam ao afastamento do débito de R$ 70.417,86. Acrescentou que os valores referentes a 8ª, 9ª e 10ª medições teriam contribuído para as correções da obra, valores esses que perfizeram a mencionada contrapartida. 
5. Quanto ao débito de R$ 2.404,46, referente ao atraso no recolhimento do saldo, entendeu que poderia ser desconsiderado, também tendo em vista a contrapartida a maior e a entrega do bem à população.
6. Assim, na opinião do auditor, acolhida no pronunciamento da unidade técnica, os débitos deveriam ser afastados, mas as desconformidades identificadas na obra caracterizariam descumprimento de norma regulamentar, ensejando o julgamento das contas pela irregularidade com aplicação de multa.
****
7. Preliminarmente, observa-se que a empresa R&V foi citada por edital (peça 59) , em razão das frustradas tentativas de citação pelo correio, não tendo comparecido ao processo. Ocorre que no edital constou como fundamento do débito 'a não comprovação da boa e regular aplicação dos recursos repassados ao município, por força do convênio nº 710217/2008 (SIAFI 626233) , considerando recolhimento em atraso do saldo remanescente do convênio'.
8. Como visto, o recolhimento em atraso do saldo remanescente do convênio é irregularidade imputada apenas ao gestor do convênio. A empresa contratada deveria ter sido citada por serviços não executados ou executados em desacordo com o plano de trabalho.
9. A despeito da evidente nulidade da citação, visto que os motivos nela constantes não correspondem ao real fundamento do débito atribuído à empresa, não se faz necessário o refazimento da comunicação processual, conforme se expõe adiante.
****
10. O débito de R$ 70.417,86 compreende diversas falhas de pequena monta identificadas mediante fiscalizações in loco realizadas pelo FNDE, detalhadas no relatório à peça 4, p. 200-214. Observaram-se, por exemplo, ausência de instalação de mastros para bandeiras (R$ 1.636,89) ; ausência de plantio de grama (R$ 10.359,46) ; ausência de divisória em granito (R$ 2.899,30) , dentre dezenas de outras desconformidades.
11. Embora incontroverso que a obra foi disponibilizada ao uso da coletividade e que o objetivo do convênio foi alcançado, discorda-se da conclusão de que tal circunstância seria suficiente para afastar o débito.
12. Ainda que as falhas sejam de pequena monta e que não tenham comprometido substancialmente o uso do bem, não há justificativas para que os incumbidos do acompanhamento da obra não tenham exigido a realização de todos os serviços contratados, bem como a correção, às expensas da empresa contratada (art. 69 da Lei 8.666/1993) , dos serviços executados em desacordo com o previsto no projeto.
13. Também não há elementos para se concluir que o acréscimo do valor da contrapartida, empregado nas medições finais, teria se prestado a corrigir as falhas apontadas, pois a última fiscalização realizada pelo FNDE, ocorrida em novembro de 2013 (peça 5, p. 22-29) , quando já concluída a execução do convênio, ratificou a maior parte das falhas e acrescentou outras, elevando o débito para R$ 80.402,75. Possivelmente por equívoco, a TCE foi instaurada com base na fiscalização anterior, realizada em julho de 2012, que estimara o débito em R$ 70.417,86.
****
14. Em tese, não é adequado imputar responsabilidade por falhas dessa natureza ao prefeito municipal, cuja atuação se presume em nível gerencial mais elevado, pois não se tratam de defeitos que tenham comprometido substancialmente a utilização da escola. Tais falhas de pequena expressão seriam mais apropriadamente imputáveis ao fiscal da obra, que, no caso, tinha formação em engenharia e o dever de verificar a correta execução de cada item ao atestar as planilhas de medição. De fato, não se mostra razoável exigir que o prefeito refaça o trabalho do servidor incumbido e capacitado para o acompanhamento da obra, a fim de poder identificar falhas da espécie.
15. Não obstante, no caso em tela, o FNDE comunicou ao então prefeito as irregularidades ainda no início do seu segundo mandato (peça 4, p. 258) , tendo o referido gestor respondido em setembro de 2013 que as falhas já haviam sido corrigidas (peça 4, p. 262) . Tal resposta não se sustenta diante da segunda fiscalização, realizada em novembro de 2013, que manteve a maior parte das falhas anteriormente identificadas e acrescentou outras. 
16. Assim, considerando que o ex-prefeito foi informado das irregularidades e não comprovou a adoção de providências para proporcionar a correção, resta caracterizada sua responsabilidade pelo dano apurado. 
17. Na defesa apresentada no presente processo, o referido gestor apenas reafirmou que a obra fora realizada a contento, juntando planilhas de medição e demais documentos de despesa, o que não descaracteriza as falhas apontadas pelo FNDE. Impõe-se, portanto, a rejeição de suas alegações de defesa, o julgamento pela irregularidade das contas e a condenação ao ressarcimento do débito.
18. Embora o fiscal da obra também seja em tese responsável pelo dano apurado, não convém postergar o exame do mérito deste processo para que seja promovida sua citação, ante o baixo valor envolvido.
19. Nesse ponto, por razões de economia processual e racionalidade administrativa, cumpre lembrar o pacífico entendimento do TCU no sentido de que 'não há necessidade de chamamento, no processo de controle externo, de todos os corresponsáveis por débito perante o erário, uma vez que o instituto da solidariedade passiva é benefício conferido pelo legislador ordinário ao credor, que pode exigir de um ou de alguns dos devedores o pagamento da integralidade da dívida' (Acórdãos 1.337/2017, 2.591/2016 e 3.320/2015, todos do Plenário) .
20. As mesmas razões se aproveitam para deixar de se promover nova citação da empresa contratada, considerando, ainda, que provavelmente já não está mais ativa, haja vista os esforços infrutíferos para efetuar sua citação pelo correio.
21. Quanto ao valor do débito, comparando-se a relação de desconformidades identificadas pela fiscalização realizada em julho de 2012 (peça 4, p. 208-210) , que serviu como fundamento para as citações, com a da fiscalização realizada em novembro de 2013 (peça 5, p. 26-28) , observa-se que dois itens da primeira não constaram da segunda, quais sejam: bloco de concreto intertravado (R$ 6.092,80) e conjunto motobomba (R$ 809,22) . Isso sugere que as falhas relacionadas a tais itens foram sanadas, devendo-se abater os respectivos valores do prejuízo estimado, que passa a perfazer R$ 63.515,84.
22. Considerando que o valor total aplicado pelas partes convenentes foi R$ 1.000.594,08, sendo R$ 950.000,00 pelo FNDE e R$ 50.594,08 pelo município, 94,94% do valor do prejuízo estimado deve ser recolhido aos cofres da autarquia federal, o que resulta em R$ 60.301,94. Quanto à parcela devida ao município, no valor de R$ 3.213,90, cumpre comunicar o ente federado e o Tribunal de Contas do Estado da Paraíba para adoção das providências que entenderem cabíveis.
23. Constou da citação a data do último repasse dos recursos federais (4/1/2011) como referência para atualização e incidência de juros sobre o valor do débito. Contudo, no caso, os recursos foram mantidos em aplicação até os pagamentos (peça 6, p. 57) , de modo que considerar a data do repasse implicaria bis in idem. 
24. Tendo em vista que o débito compreende dezenas de pequenos valores, propõe-se adotar, como termo inicial da atualização monetária e da incidência de juros, a data de 11/4/2012, em que se deu o último pagamento à empresa contratada (peça 6, p. 183) , por ser mais favorável ao responsável que a data constante da citação.
****
25. Em relação ao cogitado débito no valor de R$ 2.404,46, caracterizado pelo recolhimento em atraso do saldo do convênio, nota-se que houve equívoco na estimativa do FNDE.
26. A autarquia considerou que o saldo na conta do convênio de R$ 26.904,01 deveria ter sido devolvido em 30/09/2012, em vez de 12/11/2013, gerando o prejuízo em questão. 
27. Todavia, de acordo com os extratos bancários, o saldo na conta do convênio no final de setembro de 2012 era R$ 24.752,27 (peça 24, p. 8) , e não R$ 26.904,01. Atualizando-se o primeiro valor pelo sistema Débito do TCU de 30/09/2012 a 12/11/2013, com incidência de juros, o valor final obtido é R$ 27.011,99, de modo que a diferença em relação à quantia devolvida é de apenas R$ 107,98.
28. Ou seja, o saldo do convênio foi mantido em aplicação, proporcionando rendimentos equiparáveis ao suposto prejuízo, podendo a pequena diferença ser desprezada, ante a ausência de indícios de má-fé.
****
29. Por fim, quanto à proposta de aplicação de multa constante do processo apensado (TC Processo 022.951/2010-5) , referente ao pagamento antecipado de alguns serviços, reputa-se suficiente a multa proporcional ao débito a ser aplicada neste processo, pois o pagamento antecipado pode ser considerado uma das causas das falhas ora examinadas. 
****
30. Ante o exposto, divergindo da unidade técnica, este representante do Ministério Público junto ao TCU manifesta-se no sentido de que sejam:
a) julgadas irregulares as contas do Sr. Daniel Dantas Wanderley, condenando-o ao pagamento do débito no valor de R$ 60.301,94 aos cofres do FNDE, tendo como referência a data de 11/4/2012, e aplicando-lhe a multa prevista no art. 57 da Lei 8.443/1992;
b) encaminhadas cópias da deliberação que vier a ser adotada ao município de Matureia/PB e ao Tribunal de Contas do Estado da Paraíba para adotarem as medidas que entenderem cabíveis em relação ao prejuízo de R$ 3.213,90 incidente sobre a contrapartida municipal do Convênio 710217/2008. "
	É o Relatório.

Fábio Andrade Medeiros (OAB/PB 10.810), representando Daniel Dantas Wanderley (procuração à peça 20).

Procurador Rodrigo Medeiros de Lima.

TOMADA DE CONTAS ESPECIAL. CONVÊNIO. EXECUÇÃO DO OBJETO EM DESCONFORMIDADE COM O PLANO DE TRABALHO. IMPUGNAÇÃO PARCIAL DA PRESTAÇÃO DE CONTAS. RESPONSABILIZAÇÃO DO ENTÃO PREFEITO. CONTAS IRREGULARES. DÉBITO. MULTA.

TOMADA DE CONTAS ESPECIAL (TCE)

Secretaria do TCU no Estado do Rio Grande do Sul (SEC-RS).

Conforme se extrai do Relatório precedente, trata-se de Tomada de Contas Especial (TCE) instaurada pelo Fundo Nacional de Desenvolvimento da Educação (FNDE) , em desfavor do Sr. Daniel Dantas Wanderley, prefeito municipal de Matureia/PB à época da execução do Convênio 710217/2008 (peça 2, p. 172-192) , registrado  no Sistema Integrado de Administração Financeira do Governo Federal (Siafi) sob o número 626233 e firmado com o objetivo de "conceder apoio financeiro para o desenvolvimento de ações que visam proporcionar à sociedade a melhoria da infraestrutura da rede física escolar, com a Construção de Escola (s) , conforme estabelece o Programa Nacional de Reestruturação e Aparelhagem da Rede Escolar Pública de Educação Infantil - PROINFÂNCIA".
2.	O motivo para a instauração desta TCE foi o recolhimento em atraso do saldo remanescente do convênio e a execução de serviços em desconformidade com o plano de trabalho pactuado entre o FNDE e o Município de Matureia/PB, tendo tais irregularidades sido quantificadas em R$ 2.404,46 e R$ 70.417,86, respectivamente.
3.	No âmbito desta Corte, a instrução do feito está a cargo da Secretaria do TCU no Estado do Rio Grande do Sul (SEC-RS) , que, atuando com base em competência delegada pelo então relator do feito, eminente Ministro Raimundo Carreiro, promoveu a citação do Sr. Daniel Dantas Wanderley solidariamente com a empresa contratada pelo Município de Matureia/PB para executar o objeto do Convênio 710217/2008, qual seja, a R & V Construções Ltda., tendo apresentado alegações de defesa apenas aquele ex-alcaide (peças 24 a 45) . Operam-se, destarte, em relação à aludida pessoa jurídica os efeitos da revelia, podendo ser dado prosseguimento ao processo, segundo previsto no art. 12, § 3º, da Lei 8.443, de 16/7/1992.
4.	Quanto ao mérito, a unidade instrutiva, às peças 61 e 62, manifestou-se pelo afastamento dos débitos aventados nos autos e pela exclusão da responsabilidade da empresa contratada, argumentando, em síntese, que:
	a) embora tenham sido identificadas desconformidades na execução da obra, caracterizando infração à cláusula do convênio que previa a obrigação de assegurar a execução do objeto em conformidade com o plano de trabalho aprovado, a creche fora entregue e o objetivo da avença alcançado, havendo notícias na Internet dando conta de melhorias realizadas posteriormente na obra, circunstâncias que, aliadas ao aporte de contrapartida municipal superior em R$ 40.000,00 ao inicialmente previsto (R$ 10.594,08) , se prestariam ao afastamento do débito de R$ 70.417,86, ao que se soma o fato de que os valores referentes a 8ª, 9ª e 10ª medições teriam contribuído para as correções da obra;
	b) os R$ 2.404,46 referentes ao atraso no recolhimento do saldo poderiam ser desconsiderados, também tendo em vista a contrapartida a maior e a entrega do bem à população;
5.	Não obstante o afastamento do débito, a SEC-RS propõe ao Tribunal que julgue irregulares as contas do ex-prefeito, aplicando-lhe a multa do art. 58, inciso I, da Lei Orgânica deste Tribunal, haja vista ter descumprido a mencionada cláusula do convênio que previa a obrigatória observância ao plano de trabalho aprovado.
6.	Divergindo dessa proposta de encaminhamento, o Ministério Público de Contas, representado nestes autos pelo Procurador Rodrigo Medeiros de Lima (peça 63) , considera que os motivos suscitados pela unidade instrutiva não se mostram suficientes para respaldar a proposta de afastamento do débito.
7.	Com as devidas vênias por divergir da SEC-RS, acompanho, em essência, o Parquet especializado.
8.	Com efeito, ainda que sejam de pequena monta as falhas cometidas na execução do Convênio 710217/2008 e o consequente comprometimento do uso do bem, não há justificativas para que os agentes incumbidos do acompanhamento da obra em tela tenham deixado de exigir a realização de todos os serviços pactuados, bem como a correção, às expensas da empresa contratada (art. 69 da Lei 8.666, de 21/6/1993) , dos serviços executados em desacordo com o previsto no projeto.
9.	Também assiste razão ao Ministério Público/TCU quando aponta a inexistência de elementos de prova nos autos com base nos quais se possa afirmar, com razoável convicção, que o acréscimo do valor da contrapartida, empregado nas medições finais, teria se prestado a corrigir as falhas apontadas pelo FNDE, pois a última fiscalização realizada pelo dito concedente, ocorrida em novembro de 2013 (peça 5, p. 22-29) , quando já concluída a execução do convênio, não só ratificou a maior parte das falhas, como acrescentou outras.
10.	Nessas circunstâncias, renovando minhas escusas por dissentir da unidade instrutiva, adoto como fundamentos para decidir o parecer do douto Procurador Rodrigo Medeiros de Lima, em especial no que tange às considerações apresentadas por Sua Excelência acerca da evidente responsabilidade do Sr. Daniel Dantas Wanderley, da exata quantificação do débito a ser imputado a este ex-prefeito e da inegável falha na citação da empresa R & V Construções Ltda., contratada para executar o objeto do Convênio 402/2008.
	Ante o exposto, acompanho os pareceres precedentes e VOTO por que o Tribunal adote a deliberação que ora submeto à apreciação deste Colegiado.
TCU, Sala das Sessões Ministro Luciano Brandão Alves de Souza, em 12 de março de 2019.
AROLDO CEDRAZ 
Relator